臺灣高等法院刑事判決　　　　　　　 96年度交上易字第287號
上　訴　人
即　被　告　甲○○
選任辯護人　胡志彬律師
　　　　　　蔡雲璽律師
上列上訴人因業務過失重傷害案件，不服臺灣臺北地方法院95年
度交易字第605號，中華民國96年7月18日第一審判決（起訴案號
：臺灣臺北地方法院檢察署95年度偵字第9473號），提起上訴，
本院判決如下：
    主  文
上訴駁回。
    事  實
一、甲○○以駕駛營業小客車為業，為從事駕駛業務之人，於民
    國94年10月11日上午9時10分許，駕駛車牌號碼456-CD號營
    業用小客車，沿臺北市松山區○○○路由南向北方向外側車
    道行駛，行至近光復北路與健康路交岔路口時，明知汽車行
    駛時，駕駛人應注意車前狀況，並隨時採取必要之安全措施
    ，且變換車道時，應注意安全距離，當時天候晴、日間自然
    光線、柏油路面乾燥無缺陷、無障礙物、視距良好，並無不
    能注意之情事，竟疏未注意車前狀況，且未注意兩車併行之
    安全距離，即逕行向左變換車道欲至同向內側車道繼續行駛
    ，適有陳秀碧騎乘車牌號碼AXF-185號重型機車，沿臺北市
    ○○○路4段133巷9弄行駛至與光復北路之交岔路口，欲由
    西向北左轉光復北路繼續行駛，明知機車行駛至交岔路口，
    欲左轉彎時，應行至交岔路口中心處左轉，並不得占用來車
    道搶先左轉，而依當時情形亦無不能注意之情事，亦疏於遵
    守上開規定，而跨越光復北路分向限制線（即俗稱雙黃線）
    左轉行駛至光復北路內側車道，甲○○未及時注意陳秀碧自
    左方行駛而來，其所駕駛之營業用小客車之左前葉子板處遂
    撞擊陳秀碧所騎乘上開機車之後尾翼右斜邊處，陳秀碧隨即
    人車倒地，並受有頭部外傷合併左側大腦出血及阻塞性水腦
    ，經手術治療後，仍受有腦出血合併右側肢體癱瘓及失語症
    等重大難治之重傷害。甲○○肇事後，於有偵查權限機關發
    覺其犯罪前，即在現場向前來處理車禍事宜之警員吳盈裕自
    首。
二、案經被告甲○○自首及被害人陳秀碧之夫乙○○訴由臺北市
    政府警察局松山分局移送臺灣臺北地方法院檢察署檢察官偵
    查起訴。
    理  由
一、訊據上訴人即被告甲○○雖對於駕駛車牌號碼456-CD號營業
    用小客車，與騎乘車牌號碼AXF-185號重型機車之被害人陳
    秀碧，於94年10月11日上午9時10分許，在近臺北市○○○
    路與健康路交岔路口處之光復北路（由南向北方向）上發生
    碰撞，被害人因而人車倒地等情供承不諱，惟矢口否認有何
    業務過失重傷害犯行，辯稱：事故發生時，其係沿臺北市○
    ○○路由南向北方向行駛於內側車道，並非由外側車道向左
    變換車道至內側車道。其原本在停等紅燈，適前方號誌直行
    綠燈亮起，正欲開車前行之際，突遭被害人騎乘AXF-185號
    重型機車自臺北市○○○路○段133巷9弄口駛出、由西向北
    方向逆向跨越雙黃線左轉而來，大角度撞擊其所駕營業小客
    車左前葉子板，故違反注意義務的是被害人，其並無任何過
    失。又依本件之車損狀況及常理判斷，被害人並非腦部直接
    受到撞擊，安全帽亦完好無毀損，則被害人所受之傷害是否
    係舊疾復發尚未可知，且診斷證明書上所載之失語症，或係
    被害人因跌倒併左腦內出血造成，或係腦內出血手術治療後
    造成，尚不足以證明係本件車禍直接導致而與車禍相關云云
    。
二、經查：
（一）被告於94年10月11日上午9時10分許，駕駛車牌號碼456-C
      D號營業用小客車，沿臺北市○○○路由南向北方向行駛
      ，至近光復北路與健康路交岔路口時，與被害人騎乘之車
      牌號碼AXF-185號重型機車發生碰撞等情，經被告是認在
      卷，並有道路交通事故現場圖（見偵查卷第14頁）、補充
      資料表（見偵查卷第15頁）、臺北市政府警察局松山分局
      交通分隊交通事故談話紀錄表（下稱談話紀錄表）（見偵
      查卷第16、17頁）、道路交通事故調查報告表(一)、(二)（見
      偵查卷第18、20頁）、現場照片（見偵查卷第23至26頁）
      附卷可參。
（二）關於本件車禍發生時被告之行車狀況：
    １觀諸道路交通事故現場圖（見偵查卷第14頁），車禍發生
      地點係在臺北市○○○路（由南向北方向）上，鄰近光復
      北路與健康路之交岔路口。而光復北路由南向北方向共有
      二車道，被告所駕駛之營業用小客車，係停放在外側車道
      與內側車道中間。證人吳盈裕警員並證稱：其負責本件交
      通事故肇事現場之測繪，現場照相取證，其在繪製現場圖
      前，有詢問過被告，被告告知沒有移動過車子，其係依照
      現場之狀況繪製現場圖等語（見原審卷第159、160頁）。
      可知，被告於事故發生時，其行車方向應係自光復北路由
      南往北方向之外側車道欲向左變換車道至內側車道，故肇
      事後停在二車道中間。
    ２又被告曾於94年10月11日在松山總醫院急診室外，接受證
      人即到場處理之警員吳盈裕詢問時，供稱：肇事前，其駕
      駛車牌號碼456-CD號營業用小客車沿光復北路南往北方向
      外側車道行駛，當時外側車道有車，故其即往左變換至同
      向內側車道，嗣有一重型機車不知沿何方向車道跨越雙黃
      線行駛而來，二車即發生撞擊而肇事等語，觀之談話紀錄
      表綦明（見偵查卷第16頁）。而上開談話紀錄表，係證人
      吳盈裕警員先到車禍現場測繪、拍照後，至松山總醫院錄
      音製作被告之談話筆錄，內容係依據被告所陳述之內容而
      記載，並於製作完談話紀錄表後讓被告看過沒有問題方由
      被告簽名等情，業據證人吳盈裕警員證述明確（見偵查卷
      第51至52頁、原審卷第159至162頁），並經原審播放製作
      上開談話紀錄表時之錄音光碟勘驗後，確認該錄音光碟中
      所顯現之對話內容，確與談話紀錄表所記載之內容相符（
      見原審卷第11頁），而該談話紀錄表末端註記有「以上談
      話紀錄經當事人（或親友）閱讀認為無訛後簽名或捺印」
      等文字，被告並於該談話紀錄表「被詢問人」處親自簽名
      ，經其自承在卷（見原審卷第162頁）。又上開錄音光碟
      經送請法務部調查局進行聲紋鑑定，鑑定結果認：送鑑錄
      音光碟內待鑑為「甲○○」之男子聲音，經與本局採樣之
      被告聲調，以聆聽比對法（Aural）及聲紋圖譜特徵比對
      法（Visual）比對分析結果，確認二者語音特徵相似率約
      75%，研判與被告本人聲音音質相同（語音特徵相似率高
      於70%以上者，即判定音質相同），有法務部調查局96年5
      月28日調科參字第09600222430號聲紋鑑定報告書及所附
      之語音分析暨聲紋鑑定資料在卷可稽（見原審卷第136至
      144頁）。故上開談話紀錄表記載內容，確係證人吳盈裕
      警員詢問被告後，依其陳述所據實記錄。
    ３被告雖一再辯以：未為如談話紀錄表上所記載之供述，其
      簽名及捺指印在談話紀錄表上時，該談話紀錄表上係屬空
      白，聲紋比對也不肯定是其聲音，且員警於製作談話紀錄
      表時，未先告知刑事訴訟法第95條之事項，故上開談話紀
      錄表上之記載並無證據能力云云。惟上開確屬被告談話之
      內容，已如前述。又被告雖指員警於談話前未告知刑事訴
      訟法第95條之事項，惟縱捨棄此份談話紀錄表不用，亦足
      以認定被告變換車道之事實。又被告雖於原審及本院辯稱
      ：其車輛在二車道中間，是事發後為避免傷及被害人，才
      移動停在該處云云，然此與證人吳盈裕前揭所證並不相符
      ，已難遽採；且依道路交通事故現場圖觀之，被告之車輛
      停在內外側車道中間，被害人機車倒在內側車道且部分車
      身跨越分向限制線（即雙黃線），復參被告陳稱：被害人
      係倒在現場圖上其車輛前方位置等情，則以上開被告車輛
      、被害人、被害人機車所在位置，如被告係直行於內側車
      道，實無必要將所駕車輛移置於內外車道中間，是被告所
      辯上情顯無足採。
（三）關於被害人於車禍發生時之行車狀況，除被告陳稱被害人
      係自臺北市○○○路○段133巷9弄口違規跨越分向限制線
      而左轉至光復北路由南向北方向之內側車道等情外，證人
      吳盈裕警員亦證稱：其當時有問路人有關車禍發生情形，
      路人有說被害人是由臺北市○○○路○段133巷9弄的巷子
      跨越雙黃線左轉出來，但因該路人堅持不願製作筆錄，故
      並無製作該路人之筆錄等語（見原審卷第160至161頁）。
      佐以道路交通事故現場圖之繪示，臺北市○○○路○段133
      巷9弄與光復北路（由北向南方向）之交岔路口係在事故
      發生地之西南方，被害人騎乘機車自南京東路4段133巷9
      弄口左轉後，其行向確係沿光復北路（由南向北方向）續
      行。是被害人雖因腦傷及車禍後之後遺症無法親自說明其
      於事發當時之機車行向，然其係自臺北市○○○路○段133
      巷9弄口跨越分向限制線而由西向北方向左轉至光復北路
      （由南向北方向）之內側車道之情亦堪認定。
（四）依道路交通事故補充資料表記載：被告所駕上開營業用小
      客車於左前葉子板處留下撞凹痕，被害人機車則受有右前
      車頭車身撞裂、右側車身撞裂有擦地痕之車損（見偵查卷
      第15頁）。經原審會同被告、辯護人、告訴人即被害人之
      配偶乙○○、證人吳盈裕警員至臺北市中興中學操場勘驗
      車損及比對事故發生時二車撞擊之情形，勘驗情形為：檢
      視被害人騎乘之機車，可發覺該機車右側前子板至機車後
      尾翼處有長長的刮痕，而將被告駕駛之營業用小客車與上
      開機車靠近比對，雖可發覺機車前葉子板與營業用小客車
      上的凹陷處高度、角度相近，但再將機車後尾翼與營業用
      小客車凹痕處相比對後發現，機車後尾翼右斜邊與營業用
      小客車凹痕處的高度、弧度更加相符，此參卷附勘驗筆錄
      及現場勘驗照片即明（見原審卷第107至127頁）；且細觀
      被告車輛左前葉子板顯現之撞凹痕，除有一長條凹痕外，
      長條凹痕下方尚有一稍短之凹痕，而被害人之機車後尾翼
      右邊中間有一凸出處，凸出處有油漆掉落痕跡，將二車貼
      近比對，該凸出處適與被告車輛左前葉子板上之短凹痕位
      置相符（見原審卷第121、122頁）。復依據道路交通事故
      現場圖所示，被害人之機車遭撞擊倒地後，呈現自東南向
      西北方向之刮地痕1.4公尺，推論其受撞擊之受力方向，
      適與被告駕車行進中變換車道，所呈現車行方向為東南向
      西北方向相符。據此可知事發當時，被告駕駛營業用小客
      車正欲自光復北路外側車道向左變換至內側車道，而是時
      被害人適正騎乘機車自臺北市○○○路○段133巷9弄口跨
      越分向限制線（即雙黃線）左轉至光復北路由南向北方向
      內側車道處，故被告所駕駛車輛之左前車頭（左前葉子板
      處）遂撞擊被害人機車之後尾翼右斜邊處，被害人因此人
      車倒地，其所騎乘之機車則在倒地之際右前車頭車身撞裂
      、右側車身並撞裂顯現擦地痕。被告雖另認被害人機車如
      係遭被告車輛擦撞，受力在右側，應向左側傾倒，怎可能
      右側倒地云云，然機車係以二輪前進，經右側擦撞而失去
      平衡，未必即向左側倒地，被告以此認為非其車輛與被害
      人機車擦撞，而係被害人機車自己撞過來，自無足採。
（五）按汽車行駛時，駕駛人應注意車前狀況，並隨時採取必要
      之安全措施；又汽車在道路上行駛時，變換車道應注意安
      全距離，道路交通安全規則第94條第3項、第98條第1項第
      6款定有明文。又汽車行駛至交岔路口，左轉彎時，應距
      交岔路口30公尺前顯示方向燈或手勢，行至交岔路口中心
      處左轉，並不得占用來車道搶先左轉，道路交通安全規則
      第102條第1項第4款亦有明定，以上均為汽車駕駛人在道
      路上行駛時應盡之注意義務。另依道路交通安全規則第2
      條第1項第1款，道路交通安全規則所規範之汽車，包括機
      器腳踏車在內。又依道路交通事故調查報告表(一)所載，本
      件事故發生時天候晴，日間自然光線，柏油路面乾燥無缺
      陷，無障礙物且視距良好（見偵查卷第18頁），並無不能
      注意之情事。被告若能確實遵守前揭道路交通安全規則第
      94條第3項、第98條第1項第6款（原審贅載第3項）規定，
      善盡注意義務，即可避免與被害人之機車發生碰撞，故被
      告對於本件車禍之發生自有過失。至於被害人雖未行至交
      岔路口中心處即搶先左轉，因而跨越分向限制線左轉切入
      光復北路由南向北方向之內側車道，對本件事故之發生亦
      同有過失，惟此並不影響被告就本件事故應負之過失責任
      。
（六）又被害人因本件車禍，受有頭部外傷合併左側大腦出血及
      阻塞性水腦之傷害，於94年10月11日至國軍松山總醫院附
      設民眾診療服務處（下稱松山總醫院）進行左側顱骨切除
      合併血塊移除及右側腦室外引流併顱內壓監測手術治療，
      94年10月21日因阻塞性水腦進行腦室腹腔引流手術及氣管
      造廔，94年11月1日起接受復健治療，於94年12月26日（
      原判決誤載為16日）止仍有右側肢體偏癱情形，醫師建議
      持續復健治療，有松山總醫院94年12月26日（原審誤載為
      16日）醫松證字第94000035號診斷證明書在卷可證（見偵
      查卷第31頁）。嗣被害人於95年2月9日至95年3月11日，
      因左腦內出血於手術後，併右側肢體癱瘓及失語症，右側
      肩關節半脫位之疾病，至財團法人振興復健醫學中心（下
      稱振興醫學中心）住院接受治療，至95年4月15日止，仍
      因右半身癱瘓，無法獨立行走，日常生活需人協助，且無
      法以言語溝通，仍需繼續復健治療，有振興醫學中心95年
      3月10日第494117號診斷證明書、95年4月15日診斷書附卷
      可稽（見偵查卷第27、46頁）。再經檢察官於偵查中發函
      振興醫學中心詢問被害人之病情，振興醫學中心於95年6
      月13日以95振醫字第0000000736號函稱：「病患（陳秀碧
      ）於94年12月6日至本院就診，因腦出血合併右半身偏癱
      及失語症，至今治療約半年，神經功能並無明顯恢復，預
      估短期內仍有右側偏癱及失語症等障礙」（見偵查卷第62
      頁）。又證人即被害人配偶乙○○復於原審95年12月19日
      證稱：被害人目前仍然無法獨立生活，須有人扶持，必須
      撐枴杖，隨時有摔倒可能，右側偏癱，右手臂不能動，口
      齒不清，身心方面有障礙，有失語症，片段記憶喪失等語
      （見原審卷第62頁）。而被害人所受之腦出血併右半身偏
      癱及失語症，仍在振興醫學中心門診復健治療中，亦有振
      興醫學中心96年3月27日第519021號診斷證明書可參（見
      原審卷第166頁）。是被害人先因本件車禍受有頭部外傷
      合併左側大腦出血及阻塞性水腦之傷害，經手術後無法痊
      癒，而有腦出血合併右側肢體癱瘓及失語症之現象，而事
      發後經長期治療仍無法治癒，仍在復健治療中，是被害人
      顯因本件車禍之發生受有刑法第10條第4項第6款所謂其他
      於身體或健康重大難治之傷害。被告之過失與被害人所受
      重傷害間，有相當因果關係至明。被告辯稱上開傷害可能
      係舊疾，經診斷後所罹患之失語症與本件車禍無涉云云，
      自不足採。
（七）至於本件道路交通事故之肇事原因，雖先後經臺北市車輛
      行車事故鑑定委員會、臺北市政府交通局為鑑定、覆議，
      惟上開鑑定單位及覆議單位，於鑑定過程中，並未現場比
      對二車之撞擊痕跡並推敲可能之撞擊點，亦未考量被害人
      機車後尾翼右斜邊處與被告車輛左前葉子板處凹痕之高度
      、弧度相互吻合度，而僅憑被害人右前車頭車身撞裂、右
      側車身撞裂、有擦地痕之車損情形，即認本件事故係被告
      所駕駛車輛之左前葉子板處與被害人騎乘之機車右前車頭
      發生擦撞。是其所認定之前提事實與本院所為認定並不相
      符，其所據以分析之肇事責任歸屬，亦不予參酌。
（八）綜上所述，本件事證明確，被告犯行堪以認定。
三、論罪部分：
（一）被告行為後，刑法及配套之刑法施行法、罰金罰鍰提高標
      準條例均經修正，自95年7月1日生效施行，有關本件情形
      ：
    １刑法第284條第2項法定刑中罰金刑之規定，依刑法施行法
      第1條之1：「中華民國94年1月7日刑法修正施行後，刑法
      分則編所定罰金之貨幣單位為新臺幣」「94年1月7日刑法
      修正時，刑法分則編未修正之條文定有罰金者，自94年1
      月7日刑法修正施行後，就其所定數額提高為30倍。但72
      年6月26日至94年1月7日新增或修正之條文，就其所定數
      額提高為3倍」，由原先以銀元計算，並依罰金罰鍰提高
      標準條例第1條前段提高10倍之規定，修正為依新臺幣計
      算並提高為30倍，是關於法定最高刑罰金部分，修正前後
      規定雖無不同（原判決因而認，刑法第284條第2項法定刑
      所定罰金數額，與修正後之法律規定仍屬一致，並無不同
      ，故不生新舊法比較之問題，依一般法律適用原則，適用
      裁判時法即刑法施行法第1條之1第1項、第2項前段之規定
      ，而不再適用罰金罰鍰提高標準條例第1條前段（臺灣高
      等法院暨所屬法院95年法律座談會刑事類提案第16號研討
      結果參照）。惟修正前刑法第33條第5款原規定：「罰金
      ：1元以上」，修正後規定：「罰金：新臺幣1千元以上，
      以百元計算之」，業將科處罰金之最低額提高至新臺幣1
      千元以上，則修正前之規定對於行為人較為有利。
    ２刑法第41條第1項前段，配合刪除前罰金罰鍰提高標準條
      例第2條提高1百倍之規定，則將易科罰金以銀元3百元折
      算1日之折算標準，提高為以新臺幣1千元、2千元或3千元
      折算1日，經比較新舊法，以行為時之舊法有利於被告。
    ３關於自首，修正前刑法第62條規定：「對於未發覺之罪自
      首而受裁判者，減輕其刑。但有特別規定者，依其規定」
      ，修正後第62條則規定「對於未發覺之罪自首而受裁判者
      ，得減輕其刑。但有特別規定者，依其規定」，比較新舊
      法之結果，舊法較有利於被告。
（二）被告係以駕駛營業用小客車為業，業據其供承在卷（見偵
      查卷第16頁），是其為從事駕駛業務之人。其因駕駛業務
      之過失而傷害人致重傷，係犯刑法第284條第2項後段之業
      務過失重傷害罪。又被告肇事後，於其犯罪行為未為有偵
      查權限之機關發覺前，即向前往現場處理之人員（即證人
      吳盈裕警員）承認為肇事人，有臺北市○○○○○道路交
      通事故肇事人自首情形記錄表在卷可憑（見偵查卷第22頁
      ），被告嗣未逃避偵審，合於自首之要件，應依修正前刑
      法第62條前段規定，減輕其刑。
四、原審認被告所犯罪證明確，適用刑法第2條第1項前段、修正
    前第62條前段、第284條第2項後段、第41條第1項前段、刑
    法施行法第1條之1第1項、第2項前段、罰金罰鍰提高標準條
    例刪除前第2條之規定，並審酌被告身為職業駕駛人，其注
    意能力應較一般人為高，對於交通法規，亦應較常人嫻熟，
    竟未能善盡駕駛注意義務，導致被害人受有傷害，且犯後仍
    飾詞卸責，未與被害人和解，賠償所受損害，及被告之品行
    、智識程度等一切情狀，量處有期徒刑8月。又以被告為本
    案犯行在96年4月24日之前，合於中華民國96年罪犯減刑條
    例應予減刑之規定，依該條例第2條第1項第3款、第7條、第
    9條之規定，予以減刑，並於減刑後諭知易科罰金折算標準
    。核其認事用法均無不合，量刑亦屬妥適。被告上訴，否認
    過失犯行，指摘原判決不當云云，為無理由，應予駁回。
據上論斷，應依刑事訴訟法第368條，判決如主文。
本案經檢察官郭弘佑到庭執行職務。
中　　華　　民　　國　　96　　年　　10　　月　　8 　　日
 　　　　　       刑事第二庭審判長法　官　呂丹玉
                                  法　官  林恆吉
                                  法　官  王詠寰
以上正本證明與原本無異。
如不服本判決，應於收受送達後十日內向本院提出上訴書狀，其
未敘述上訴之理由者並得於提起上訴後十日內向本院補提理由書
（均須按他造當事人之人數附繕本）。
                                  書記官  駱麗君
中　　華　　民　　國　　96　　年　　10　　月　　8 　　日
附錄：本案論罪科刑法條全文
刑法第284條
因過失傷害人者，處6月以下有期徒刑、拘役或5百元以下罰金，
致重傷者，處1年以下有期徒刑、拘役或5百元以下罰金。
從事業務之人，因業務上之過失傷害人者，處1年以下有期徒刑
、拘役或1 千元以下罰金，致重傷者，處 3 年以下有期徒刑、
拘役或2千元以下罰金。
